---
title: "Starostne strukture po svetu"
author: "Mitja Mandić"
output:
  html_document: default
  pdf_document:
    includes:
      in_header: lib/styles.sty
    latex_engine: xelatex
runtime: shiny
---

```{r setup, echo=FALSE, results='hide', message=FALSE, warning=FALSE}
# Če želimo nastaviti pisave v PDF-ju, odkomentiramo
# in sledimo navodilom v programu.
#source("fontconfig.r", encoding="UTF-8")

# Uvoz vseh potrebnih knjižnic
source("lib/libraries.r", encoding="UTF-8")
```

```{r rstudio, echo=FALSE, results='asis'}
# Izris povezave do RStudia na Binderju
source("lib/rstudio.r", encoding="UTF-8")
```

# O temi

Spreminjanje starostne strukture prebivalstva je zelo aktualna tema. V poročilu so starostne strukture držav predstavljene glede na različne parametre, ki vplivajo na kvaliteto življenja v državi in na njen razvoj. Podatki so zbrani od leta 1980 do 2015 na pet let (le podatki o *Human development index* so bili dostopni od 1990 dalje) in zajemajo veliko večino svetovnih držav - številka se skozi leta spreminja, vendar je vedno blizu 200.

# Obdelava, uvoz in čiščenje podatkov

```{r uvoz, echo=FALSE, message=FALSE, warning=FALSE, results='hide'}
source("uvoz/uvoz_podatkov.R", encoding="UTF-8")
```

Uvozili smo podatke o starostnih strukturah, populaciji, veroizpovedi, HDI in izobraženosti v formatu CSV ter podatke o preteklih BDP-jih in medianski starosti v letu 2018 iz HTML tabel iz Wikipedie. Viri so natančno navedeni v "README.md".

Podatke imamo v tabelah v obliki *tidy data*:

1. **`StarostneStruktureCelota`** - podatki starostni strukturi v državi:
  - `Age_group` - spremenljivka: starostna skupina (urejen faktor),
  - `country` - spremenljivka: ime države (besedilo)
  - `year` - spremenljivka: leto, v katerem je bila popisana starostna struktura (število)
  - `number` - meritev: število pripadnikov starostne skupine

2. **`religije`** - podatki o verski strukturi posameznih držav v letu 2019:
  - `country` - spremenljivka: ime države (besedilo),
  - `christians` - meritev: število kristjanov v državi (število),
  - `muslims` - meritev: število muslimanov v državi (število),
  - `unaffiliated` - meritev: število nevernikov (ateistov) v državi (število),
  - `hindus` - meritev: število hinduistov v državi (število),
  - `buddhists` - meritev: število budistov v državi (število),
  - `folkReligions` - meritev: število pripadikov neki lokalni veri v državi (število),
  - `other` - meritev: število pripadnikov drugim religijam v državi (število),
  - `jews` - meritev: število judov v državi (število).

3. **`bdpji`** - podatki o BDP držav:
  - `country` - spremenljivka: ime države (besedilo)
  - `year` - spremenljivka: leto, v katerem je bil BDP izračunan (število)
  - `gdp_ppp` - meritev: bruto domači proizvod, glede na kupno moč v določenem letu (število)
  - `bdp_pc` - meritev: bruto domači proizvod, glede na prebivalca v določenem letu (število)

4. **`hdi`** - podatki o HDI (_human development index_) držav:
  - `country` - spremenljivka: ime države (besedilo)
  - `year` - spremenljivka: leto, v katerem je bil HDI izračunan (število)
  - `hdi` - meritev: HDI države v določenem letu (število)

5. **`median_age2018`** - podatki o medianski starosti držav v letu 2018:
  - `country` - spremenljivka: ime države (besedilo)
  - `median` - meritev: medianska starost v državi (število)
  
6. **`enrollmentRatios`** - podatki, o vključenosti prebivalcev v izobrazbo držav:
  - `series` - spremenljivka: stopnja izobrazbe (urejen faktor)
  - `country` - spremenljivka: ime države (besedilo)
  - `year` - spremenljivka: leto, v katerem je bil procent vključenih v stopnjo izobrazbe izmerjen) (število)
  - `percentage` - meritev: procent starostne skupine, ki bi se po zakonih države morala vključiti v stopnjo
                            izobrazbe (število)
  
  **_Opomba_**:
  
  - vidimo, da se v tabeli `enrollmentRatios` pri nekaterih državah procent vključenih v stopnjo izobrazbe presega 100%. Razlog za to je, da številka vključuje vse, ki obiskujejo določeno stopnjo izobrazbe, ne le tistih, ki bi jo zakonsko morali (npr. ponavljalci)
  
  - enota, v kateri je izražen BDP, je *international dollar*; to je hipotetična valuta, pogosto uporabljena v primerjavah držav med sabo in ima enako kupno moč, kot jo je imel Ameriški dolar v letu 2000.
  
___

# Medianska starost

Na spodnjem zemljevidu je prikazana medianska starost prebivalcev po svetu iz leta 2018 - starost, od katere je polovica prebivalstva mlajše, in polovica starejše. Najnižjo ima Niger, pri okrog 15 letih, 
najvišjo pa Monako pri 53 letih. Slovenija je na lestvici precej visoko z mediansko starostjo 44,5 let.

```{r zemljevid_median, echo=FALSE, message=FALSE, warning=FALSE, results='hide', out.width="110%", out.height="110%", fig.align='center'}
source("vizualizacija/vizualizacija.r", encoding="UTF-8")
zemljevid_median
```

Vidimo torej, da imajo države v razvoju nižjo mediansko starost - že omenjeni Niger, ki velja za državo v razvoju, ima mediansko starost pri 15 letih, Nemčija, ki pa je ena razvitejših držav, ima mediansko starost pri nekaj več kot 46 letih. Zanimivo je zato videti graf medianske starosti in BDP. Tu je precej očitna povezava med visokim BDP in visoko mediansko starostjo.

**Opomba**: barve na grafu so samo za vizualni učinek, ne predstavljajo nobenega parametra.

```{r median_bdp_graf, plotly = TRUE,echo=FALSE, message=FALSE, warning=FALSE}
median_bdp_graf
```

# Spreminjanje starostne sestave

Svet se stara in sestava populacije se po svetu spreminja. Na grafu spodaj so predstavljeni deleži posameznih starostnih struktur v zadnjih 40 letih. Zelo jasno se vidi, kako se zmanjšuje število najmlajših prebivalcev sveta in dviguje procent odraslih ljudi. Že danes staranje prebivalstva predvsem na Zahodu (ter Japonskem) predstavlja velik finančni zalogaj, ki se bo v prihodnosti le še povečeval. 

```{r poLetih,plotly = TRUE,echo=FALSE, message=FALSE, warning=FALSE}
poLetih
```

# Starostne strukture in razvitost države

V interaktivnem grafu smo predstavili, kako se spreminjajo starostne strukture z BDPjem države, merjenim v PPP in BDP-jem na prebivalca, ter HDI - *human development index*. Sploh pri slednjem indikatorju opazimo močno korelacijo med višjim indeksom in višjim procentom starejše populacije.

Na sosednjem zavihku pa je graf vključenosti prebivalstva v stopnjo izobrzbe in starostne sestave prebivalstva. Tu je morda najboljši pokazatelj vključenost v terciarno izobrazbo - torej višje šole in univerze - in je na pogled zelo podoben grafu HDI, kar je smiselno. Z zadovoljstvom pa lahko ugotovimo, da se vključenost otrok v osnovno šolstvo pri skoraj vseh državah sveta giblje okoli 100%, kar kaže na globalni napredek in povečevanje zaupanja v izobrazbo tudi v državah v razvoju.

**Opomba**: Podatki HDI so bili dostopni samo od leta 1990 naprej.

```{r shiny, echo=FALSE}
shinyAppDir("shiny",options=list(width="105%", height=730))
```

# Starostne strukture in religija

Zanimalo nas je, če obstaja povezava med večinsko veroizpovedjo v državi in spreminjanjem starostne sestave njenega prebivalstva. Kot večinsko veroizpoved v državi smo vzeli tisto, katere delež vernikov je predstavljal največji del populacije. Vidimo, da imajo povprečno najnižji delež mladega prebivalstva tiste države, kjer se je največ ljudi izrazilo kot ateiste (v grafu kot _unaffiliated_). To je smiselno povezano z upadanjem števila verujočih v razvitih državah.

```{r povpReligije, echo=FALSE, message=FALSE, warning=FALSE, plotly=TRUE, fig.align='center'}
povpReligije
```

# Kaj se bo dogajalo v prihodnje?

Pogledati smo želeli, kam se številke deleža določene starostne strukture premikajo in s pomočjo linearne regresije in LOESS modela napovedati, kam bi lahko šle v prihodnje. Na spodnjih grafih so s črno predstavljene dejanske številke, z rožnato je narisana linearna regresija ter z modro LOESS prileganje.

```{r napovedi, echo=FALSE, message=FALSE, plotly=TRUE, warning=FALSE}
source("analiza/analiza.r", encoding="UTF-8")
napovedi
```

Vidimo, da se največje absolutno odstopanje v napovedi zgodi pri starosti 15-64 - tu LOESS napove padec deleža populacije, medtem ko linearno prileganje kar občutno rast še naprej. Relativno, pa je odstopanje ravno pri tej starostni strukturi najmanjše, največje pa pri najstarejših - tam so tudi številke najmanjše. 

Zaključimo lahko, da je starost prebivalstva močno korelirana z raznimi dejavniki, ki vplivajo na dobrobit prebivalstva. Razvitejše države se nezadržno starajo, v manj razvitih pa se populacije mlajših ljudi večajo. To z pa z večjo dostopnostjo informacij o boljšem življenju na Zahodu nedvomno vpliva tudi na migrantske tokove.

